【裁判字號】    99,交聲,3937
【裁判日期】    991213
【裁判案由】    聲明異議
【裁判全文】
臺灣臺中地方法院交通事件裁定        99年度交聲字第3937號
原處分機關  交通部公路總局臺中區監理所臺中市監理站
異  議  人
即受處分人  楊有義
上列異議人即受處分人因違反道路交通管理處罰條例案件，不服
交通部公路總局臺中區監理所臺中市監理站中華民國99年10月29
日裁監稽違字第裁61-AEZ058355號違反道路交通管理事件裁決書
所為之處分，聲明異議，本院裁定如下：
    主    文
原處分撤銷。
楊有義汽車駕駛人，駕駛執照業經吊銷、註銷駕駛機器腳踏車，
處罰鍰新臺幣陸仟元。
    理    由
一、原處分意旨略以：異議人即受處分人楊有義（下稱異議人）
    ，於民國99年10月19日1時10分許，騎乘車牌號碼JQH-560號
    重型機車，行經臺北市○○○路18號處，因「駕照業經註銷
    仍駕車」違規，經臺北市政府警察局萬華分局武昌街派出所
    依違反道路交通管理處罰條例第21條第1項第4款當場攔檢舉
    發；原處分機關則依交通部77年10月20日交路（77）字第02
    702號、90年11月28日交路90字第065987號函示及異議人駕
    照紀錄等，於99年10月29日以裁監稽違字第裁61-AEZ058355
    號裁決書，改依違反道路交通管理處罰條例第21條第1項第5
    款規定，裁處罰鍰新臺幣（下同）6,000元，並吊銷汽車駕
    駛執照，1年內禁考，依法並無不合等語。
二、異議人異議意旨略以：伊以軍用駕照代替民間重型機車駕照
    行駛，竟遭警察開了3 張無照駕駛罰單，伊實感不服，深覺
    警察為了業績而拼命開罰單，魚肉低下薪水之民眾，為此提
    出聲明異議等語。
三、按汽車駕駛人，駕駛執照業經吊銷、註銷仍駕駛小型車或機
    器腳踏車，或駕駛執照吊扣期間駕駛小型車或機器腳踏車者
    ，處新臺幣6,000元以上12,000元以下罰鍰；駕駛執照吊扣
    期間駕駛小型車或機器腳踏車者，吊銷其駕駛執照；汽車駕
    駛人，曾依上開規定吊銷駕駛執照者，1年內不得考領駕駛
    執照，道路交通管理處罰條例第21條第1項第4款、第5款、
    第4項及第67條第3項分別定有明文。
四、經查：
  (一)本件異議人於持有汽車駕駛執照吊扣期間及重型機車駕駛執
    照業經註銷之情況下，於上開時、地駕駛重型機車，為警當
    場舉發之違規事實，為異議人所不爭執，並有臺北市政府舉
    發違反道路交通管理事件通知單、機車駕照基本資料、汽車
    駕照基本資料附卷可稽，應堪認定。惟查，上開違規事實經
    原舉發機關依違反道路交通管理處罰條例第21條第1項第4款
    規定舉發，嗣遭原處分機關改依違反道路交通管理處罰條例
    第21條第1項第5款規定加以裁處，是本件之爭點在於異議人
    於其所有汽車駕駛執照吊扣期間、重型機車駕駛執照業經註
    銷之情況下，駕駛重型機車之違規行為，究應依道路交通管
    理處罰條例第21條第1項第4款「駕駛執照業經吊銷、註銷仍
    駕駛機器腳踏車」之規定處罰，或依同條項第5款「駕駛執
    照吊扣期間駕駛機器腳踏車」之規定處罰。
  (二)按道路交通管理處罰條例第21條第1項第5款固規定：「汽車
    駕駛人，駕駛執照吊扣期間駕駛小型車或機器腳踏車者，處
    6,000元以上1萬2,000元以下罰鍰，並當場禁止其駕駛」。
    然其所指「駕駛執照」吊扣期間，是否僅指「小型車或機器
    腳踏車之駕駛執照」經吊扣之期間；抑或包含「所有種類車
    輛之駕駛執照」被吊扣之期間均在內，則無明文。按法律解
    釋除不能超出文義解釋之最大範圍外，尚須與立法意旨相符
    。查上開條款之規定若指：小型車或機器腳踏車駕駛執照以
    外之其他駕駛執照遭吊扣期間，駕駛小型車或機器腳踏車，
    仍須加以處罰者，則於行為人仍持有小型車或機器腳踏車駕
    駛執照而僅他種駕駛執照遭吊扣之情形，其駕駛小型車或機
    器腳踏車之行為，既無破壞交通秩序、危害交通安全之虞，
    顯與該條例第1條所示「為加強道路交通管理，維護交通秩
    序，確保交通安全」之立法目的不符，是上開道路交通管理
    處罰條例第21條第1項第5款所指「駕駛執照」吊扣期間，顯
    僅指「小型車或機器腳踏車之駕駛執照吊扣」之期間，而仍
    駕駛小型車或機器腳踏車之情形而言。此依體系解釋方法，
    由同條項第1款所稱「未領有駕駛執照駕駛小型車或機器腳
    踏車」之規定，係指未領有「小型車或機器腳踏車」駕駛執
    照，而駕駛小型車或機器腳踏車之情形，益徵同條項第5款
    僅指「小型車或機器腳踏車之駕駛執照吊扣」之期間，而仍
    駕駛小型車或機器腳踏車之情形，始予處罰。
  (三)次按汽車駕駛執照分為13類：小型車普通駕駛執照、大貨車
    普通駕駛執照、大客車普通駕駛執照、聯結車普通駕駛執照
    、小型車職業駕駛執照、大貨車職業駕駛執照、大客車職業
    駕駛執照、聯結車職業駕駛執照、國際駕駛執照、輕型機器
    腳踏車駕駛執照、重型機器腳踏車駕駛執照、普通重型機器
    腳踏車駕駛執照、大型重型機器腳踏車駕駛執照；又汽車駕
    駛人取得高一級車類之駕駛資格者，應換發駕駛執照，並准
    其駕駛較低級車類之車輛，道路交通安全規則第53條、第61
    條第1項固分別定有明文。惟依道路交通安全規則第61條第1
    項各款規定，汽車駕駛人即便有取得聯結車、大客車、大貨
    車、小型車等汽車駕駛執照，仍不得駕駛重型機車，足見駕
    駛重型機車須有獨立之駕駛執照，意即重型機車駕駛執照與
    小型車駕駛執照，係不同之駕駛資格執照，彼此間無法通用
    。行政機關既不准人民持小型車駕駛執照騎乘重型機車，在
    處罰上亦應分別處理，不得因騎乘重型機車之違規而吊銷人
    民之小型車駕駛執照。且道路交通管理處罰條例第21條第1
    項第5款「駕駛執照吊扣期間駕駛小型車或機器腳踏車」之
    情形，依同條第4項規定須吊銷駕駛執照，影響人民使用交
    通工具之行動自由權利甚鉅，而跨級吊銷人民之駕駛執照實
    有違比例原則，並不妥適，故道路交通管理處罰條例第21條
    第1項第5款應限縮解釋在駕駛之交通工具與吊扣之駕駛執照
    同級或得通用之情況下，方得適用，非謂駕駛人所擁有任一
    項駕駛執照遭吊扣，則不論是否尚有其他合於規定之駕駛執
    照，一概禁止駕駛人駕駛各種車輛，否則便有過度擴張處罰
    範圍且與同條例第21條第1項第5款規定失所區隔之疑慮。
  (四)從而，異議人於重型機車駕駛執照業經註銷仍騎乘重型機車
    ，即應依第21條第1項第4款規定論處，並無同條例第21條第
    1項第5款之適用，業如前述。原處分機關依同條例第21條第
    4項及第67條第3項規定，裁罰異議人吊銷汽車駕駛執照，及
    1年內禁考之處分，於法未合，應予撤銷，爰改依道路交通
    管理處罰條例第21條第1項第4款及違反道路交通管理事件統
    一裁罰基準表規定，自為裁罰如主文第2項所示。
  (五)至異議人雖以其係以軍用駕駛執照代替民間重型機車駕照行
    駛等語置辯，惟異議人並非現役軍人，已於90年間服義務役
    退伍等情，有本院99年11月9日公務電話紀錄表1份在卷可稽
    ；又異議人所稱之「軍用駕照」證明資料，僅為異議人於89
    年間參加甲車駕訓隊，經完訓後所獲頒之「甲車駕駛兵專長
    證書」，此為任職軍事專長之依據等情，亦有國防部陸軍司
    令部99年12月7日國陸授保字第0990008741號函在卷可證，
    是異議人顯無持有「軍用汽車駕駛執照」，自無上開道路交
    通管理處罰條例第22條第1項第3款規定之適用，異議人以此
    置辯，顯無理由，應予駁回。
五、綜上所述，異議人於持有重型機車駕駛執照業經註銷之情況
    下，駕駛重型機車之違規行為，洵堪認定，異議人之聲明異
    議，雖無理由，然原處分機關依道路交通管理處罰條例第21
    條第1項第5款、第4項及第67條第3項規定，裁罰異議人吊銷
    汽車駕駛執照，及1 年內禁考之處分，於法未合，應予撤銷
    ，爰依道路交通管理處罰條例第21條第1項第4款及違反道路
    交通管理事件統一裁罰基準表規定，自為裁罰如主文第2項
    所示。
據上論斷，應依道路交通事件處理辦法第19條前段，裁定如主文
。
中    華    民    國    99    年    12    月    13    日
                  交通法庭      法  官  蕭一弘
以上正本證明與原本無異。
如不服本裁定，應於收受送達後5日內向本院提出抗告狀。（應
附繕本）
                                書記官  黃士益
中    華    民    國    99    年    12    月    13    日

司法院資訊處製作；財團法人民間司法改革基金會備份。
